---
title: '馬場本'
author: "Toshihide Imaruoka"
output:
  rmdformats::downcute:
    highlight: kate
    css: mycss.css
    dev: "ragg_png"
---
# 2章
# 2-1章：Rの基本
## 1. 目的と概要
  * Rインストール
  * 基本事項
  * 応用
  
## 2. Rのインストール

## 3. RStudioのインストール

## 4. RStudioの使い方
  * プロジェクトの作成
  * スクリプトの作成

## 5. 変数
  * '<-'による代入
  * print()や変数名で表示
  * 因子型: 
  
## 6. 関数
  * 引数

## 7. ベクトル
  * vector <- c(1,2,3,4,5)
  * 1:10 等差数列

## 8. 行列
```{r}
mtrx<-matrix(
  data=1:10,
  nrow=2,
  byrow=F
)
rownames(mtrx)<-c('row1','row2')
colnames(mtrx)<-c('c1','c2','c3','c4','c5')
print(mtrx)
```

## 9. 配列
  * arry<-array(data=1:30, dim=c(3,5,2))

## 10. データフレーム
  * 列ごとにっデータの種類を変えられる
  * df <-data.frame()
  * nrow(df)
  
## 11. リスト
  * さらに上位構造としてのリスト
  * lst <- list(
          a=c(1,2,3),
          b=mtrx,
          c=df
    )

## 12. データの抽出
  * []での抽出
  * a<-matrix(data=1:10,nrow=2) でa[,1]のようにすれば特定列のみ、特定行のみ抽出
  * a[1, 2:3]のようなことも可能
  * dim()で要素数、dimnamesで要素名を調べる
  * 行名や列名でも指定可能
  * データフレームの場合、$で列名を指定可能
  * head(df,n)、データフレームdfの先頭n行を表示
  * listでも$を使える

## 13. 時系列データ(ts)
  * ts()
```{r}
df2 <- data.frame(
  data=1:24
)
ts2<-ts(
  df2, # 対象データ
  start = c(2010,1), #開始年月
  frequency=12 #頻度
)
print(ts2)

```

## 14. ファイルからのデータ読み込み
  * read.csv()

## 15. 乱数の生成
  * rnorm(n=, mean=, sd=): 正規分布に従う乱数
  * set.seed(): seedを設定すれば同じ乱数を生成できる
  
## 16. 繰り返し構文とforループ
  * for (i in 1:3){}のような形
  
## 17. 外部パッケージの活用
  * install.packages()
  
# 2-2章: データの要約

## 2. 度数・度数分布・ヒストグラム
  * hist()
```{r}
fish<-read.csv('2-2-1-fish.csv')
hist(fish$length)
```
  
## 3. カーネル密度推定
  * ヒストグラムを滑らかに
  * density()
```{r}
fish<-read.csv('2-2-1-fish.csv')
plot(density(fish$length, adjust=1))

```
  
## 4. 算術平均
  * mean()

## 5. 中央値・四分位点・パーセント点
  * median()
  * quautile(data, c(v1, v2))

## 6. 共分散とピアソンの積率相関係数
  * 共分散: $\frac{1}{N} \Sigma^N_{i=1} (x_i-\bar{x})(y_i-\bar{y}))$
  * ピアソンの積率相関係数: $\rho_{xy}=\frac{\Sigma^N_{i=1}(x_i-\bar{x})(y_i-\bar{y})}{\sqrt{\{\Sigma^N_{i=1}(x_i-\bar{x})^2\}\{\Sigma^N_{i=1}(y_i-\bar{y})^2\}}}$
  * cor(varx, vary)

## 7. 自己共分散・自己相関係数・コレログラム
  * jikosoukannkeisuu: 時系列データにおける過去のデータとの相関
    * 1次：1時点前との相関
    * 2次：2時点前との相関
    * $\frac{1}{N}\Sigma^N_{i=1}(y_t-\bar{y})(y_{t-1}-\bar{y})$
    * acf()
```{r}
acf(Nile)
```
    
# 2-3章 ggplot2によるデータの可視化

## 2. ggplot2の基本
  1. データフレームにする
  2. ggolot関数でグラフのベースを作る
  3. ベースにグラフを追加していく
  4. グラフタイトルなどを追加していく
  
## 3. データの読み込み
## 4. ヒストグラムとカーネル密度推定
## 5. グラフの重ね合わせと一覧表示
```{r}
library('ggplot2')
fish <- read.csv('2-2-1-fish.csv')
head(fish, n=3)
ggplot(data=fish, mapping=aes(x=length))+geom_histogram(alpha=0.5, bins=20)+labs(title='ヒストグラム')
```
```{r}
fish <- read.csv('2-2-1-fish.csv')
head(fish, n=3)
ggplot(data=fish, mapping=aes(x=length, y=..density..))+geom_histogram(alpha=0.5, bins=20)+geom_density(size=1.5)+labs(title='ヒストグラム')
```
```{r}
library(gcookbook)
library(gridExtra)
p_hist<-ggplot(data=fish, mapping=aes(x=length))+geom_histogram(alpha=0.5, bins=20)+labs(title="ヒストグラム")
p_density<-ggplot(data=fish, mappin=aes(x=length))+geom_density(size=1.5)+labs(title="カーネル密度推定")
grid.arrange(p_hist, p_density, nrow=2)+theme(plot.title=element_text(family="Hirakaku"))
```
## 3.6 箱ひげ図とバイオリンプロット
  * 箱ひげ図：四分位点、中央値　geom_boxplot
  * バイオリンプロット geom_violin

## 3.7 散布図
  * 2変数間の関係 geom_point

## 3.8 折れ線グラフ
  * 時系列データ geom_line
  
# 2-3の補足：ggplot2の考え方(Rグラフィックブック付録A)

## wideフォーマットとlongフォーマット
  * 属性を縦と横に配置した表: wideフォーマット
```{r}
library(gcookbook)
simpledat
```
    * データが複数の列に入る
  * 1種類のデータは1列にまとまるべき
    * reshapeパッケージ、melt()
```{r}
library(reshape2)
longdat<-melt(simpledat)
longdat
```

## ggplotの用語
  * データ：視覚化の対象、変数で構成される
  * 幾何オブジェクト：描画されるもの。データを表現したもの。
  * エステティック属性：幾何オブジェクトの視覚的プロパティ（x, yの位置、線の色など）
  * マッピング：「データの値をエステティック属性にマッピングする」
  * スケール：データ空間の値とエステティック空間の値との関係。
  * ガイド：目盛りやラベル
  
## 基本的な使い方
  * ggplot(データ, エステティック属性)+描画オブジェクト
    * ggplot(longdat, aes(x=xval, y=yval))
      * xvalがx軸に、yvalがy軸にマッピングされる
    * + geom_point()
      * 上のものに幾何オブジェクトを足すと描画できる。この例では散布図。
    * + geom_point(aes(colour=group))
      * このようにエステティック属性としてcolourを指定すると指定した属性を色にマッピングできる。
    * +scale_x_continuous(limits=c(0,8))
      * xの範囲を広げる
    * print(オブジェクト）
      * オブジェクトを明示的に表示
    * ここまでの例。
```{r}
library(ggplot2)
dat <- data.frame(xval=1:4,yval=c(3,5,6,9), group=c("A", "B", "A", "B"))
p<-ggplot(dat,aes(x=xval,y=yval))
p2<-p+geom_point(aes(colour=group))
p2+scale_x_continuous(limits=c(0,8))
print(p2)
```

# 2-4章 Stanの基本
## 2. Stanのインストール
  * done
  
## 3. サンプルとMCMCサンプル
  * サンプル：抽出した標本
  * MCMCサンプル：MCMCから得た乱数
  
## 4. ここで推定するモデルの構造
  * ビールの売り上げ（1部5章5.5節）
    * 売り上げ（単位：万円）を記録したデータ100個
    * 売り上げデータは正規分布に従う
    * 売り上げ平均$\mu$, ばらつき$\sigma$
    * $sales \sim Normal(\mu, \sigma^2)$
    
## 5. RとStan
  * この本では
    * R: 基本的なデータ処理
    * Stan: MCMC
  * Stanコード
    * 拡張子stan
    * textファイルを拡張子stanで保存
      * RStudioでstanファイルを作成してもOK.構造が予め用意されている。
  * この本でのベイズ統計モデリングデータ分析
    1. Rファイル
    2. Stanファイル（MCMC用）資料ではオレンジ色枠
    3. 標本が格納されたcsvファイル
  
## 6. Stanファイルの書き方
  * 基本的な構造
    * dataブロック: データ、サンプルサイズ
    * parameterブロック：事後分布を得るパラメータ一覧
    * modelブロック：事前分布、尤度
      * 事前分布を指定しないと$(-\infty, \infty)$の一様分布

## 7. Stanファイルの実装例
  * 2-4-1-calc-mean-variance.stanというファイル名で作成

## 8. Rファイル実装の流れ
  * 2-4-Stnの基本.Rを作成
    1. パッケージ読み込みなどの準備
    2. データ読み込みと確認
    3. list形式でデータをまとめる
    4. Stant連携、MCMC実行
    5. 結果確認
      * 収束も確認
    
## 9. 分析の準備
  * rstan_options(auto_write=TRUE)
    * .rdsファイル生成
    * 再度のコンパイルを不要にする
  * options(mc.cores=)
    * 計算の並列化。コンピュータのコア数に応じて指定してくれる。
  * 基本的にどちらもいつも指定する

## 10. データ読み込み
  * read.csv
  * この例では確認は省略
  
## 11. list形式でデータをまとめる
  * Stanファイルのデータブロックに必要なデータ数Nとデータsalesをlistにしておく
  
## 12. Stanと連携してMCMC実行
  * stan関数
    * 引数はP118の通り
    * 実際にはMCMCサンプルは毎回異なるが、seed=1を指定することで固定。
```{r, cache=FALSE}
library(rstan)
rstan_options(auto_write=TRUE)
options(mc.cores=parallel::detectCores())

file_beer_sales_1 <- read.csv("2-4-1-beer-sales-1.csv")

sample_size<-nrow(file_beer_sales_1)
data_list<-list(sales=file_beer_sales_1$sales, N=sample_size)

mcmc_result<-stan(
  file="2-4-1-calc.mean-variance.stan",
  data=data_list,
  seed=1,
  chains=4,
  iter=2000,
  warmup=1000,
  thin=1
)
```

## 13. 結果の確認
  * print()でmcmcの戻り値を表示
    * 求めるパラメータ, mu, sigma, lp__:対数事後確率
```{r}
print(mcmc_result, probs=c(0.025,0.5,0.975))
```
    
    
## 14. 収束の確認
  * traceplot関数でstan関数の戻り値を処理
  * 4回の結果（4つのチェーン）が重なっていればOK
  * traceplot(mcmc_result, inc_warmup=T)
    * バーンイン期間も表示
```{r}
traceplot(mcmc_result)
```
  
## 15. ベクトル化
  * $sales[N] \sim normal(mu, sigma)$ をベクトルにする
  * $sales \sim normal(mu, sigma)$
    * わずかに結果が変わる

## 16. モデルの図式化
  * モデルの構造を図式化
  * グラフィカルモデル
    * 実際のデータ：四角形
    * 確率分布：円
    * 確率的な関係：波線
    * 確定的関係：実線
    
    
# 2-6. Stanコーディングの詳細
## 2. Stanファイルの構造
  * Stanファイルの構成
    * function
    * data
    * transformed data
    * parameters
    * transformed parameters
    * model
    * generated quntities
    
## 3. 変数の宣言
  * 型と範囲
    * int N
    * real beta;
    * real<lower=0> beta;
    * int<lower=0, upper=1> range;
  * ベクトル、配列の宣言
    * ベクトル、行列
      * 実数値型
      * vector[3] retu;
      * row_vector[10] gyou;
      * matrix[3,2] mat;
    * 配列
      * ベクトルより柔軟、データ型を複数持てる
      * int w[10];
      * real x[3,4];
      * vector[4] Y[2]; //4要素のベクトルを2つ持つ配列Y
      * matrix[3,4] Z[5,6]; //3x4の行列を要素に持つ5x6の配列Z

## 4. 代入
  * transformed dataブロックやtransformed parametersブロック
  * = 代入演算子
  
## 5. サンプリング文
  * modelブロック
  * ビール売上の例
    * 売上平均値のパラメータ$\mu$, ばらつき$\sigma^2$
    * 売上salesは平均$\mu$, ばらつき$\sigma^2$の正規分布からサンプリングされたと想定
    * $sales \sim Normal(\mu, \sigma^2)$
    * N: サンプルサイズとして
      * model{
        for (i in 1:N){
          sales[i] ~ normal(mu, sigma)
        }
      }
    * 左辺ではデータでも、未知のパラメータでもOK
    * muとsigmaの事前分布は指定できる
    * model{
      mu ~ normal(0, 1000000);
      sigma ~ normal(0, 1000000);
      for (i in 1:N){
        sales[i] ~ normal(mu, sigma);
      }
    }
    * 事前分布を変えたときに結果（＝事後分布）がどう変わってくるかの確認作業：感度分析
    
## 6. 弱情報事前分布の設定
  * パラメータの範囲が"ある程度"分かっているとき
  * "やや狭い"事前分布
    * 例えば-5から5が想定されるとして、
      * uniform(-5, 5)のように範囲が厳格に決まった一様分布よりも
      * normal(0, 5)のような緩やかに範囲が決められる決め方が良い
        * t分布が使われたりもする 
        * Prior Choice Recommendations参照

        
=======
# 2-5章 MCMCの結果の評価

## 2. MCMCの実行
  * 4章と同じ解析を実行
```{r cache=FALSE}
mcmc_result<-stan(
  file="2-4-1-calc.mean-variance3.stan",
  data=data_list,
  seed=1,
  chains=4,
  iter=2000,
  warmup=1000,
  thin=1
)
```
 
## 3. MCMCサンプルの抽出
  * rstan::extract(): stanfitクラスからmcmcサンプルを抽出する
  * mcmc_sample <- rstan::extract(mcmc_result, permuted=FALSE)
  * 抜き出されたmcmc_sampleオブジェクトはarrayクラス、dimsは1000（iter数-wamup数), 4(chans数), 3(mu, sigma, lp__)となる。
    * dim_names(mcmc_samples)で確認できる
  * mcmc_sample[]で要素を見ることができる
  * mcmc_sample[,,mu]だと$\mu$のMCMCサンプル全てを取り出せる
```{r}
mcmc_sample<-rstan::extract(mcmc_result, permuted=FALSE)
class(mcmc_sample)
dim(mcmc_sample)
dimnames(mcmc_sample)
mcmc_sample[c(1:8),"chain:1","mu"]
dim(mcmc_sample[,,"mu"])
class(mcmc_sample[,,"mu"])
```
## 4. MCMCサンプルの代表値の計算
  * 事後分布の代表値の計算
```{r}
mu_mcmc_vec <- as.vector(mcmc_sample[,,"mu"])
median(mu_mcmc_vec)
mean(mu_mcmc_vec)
quantile(mu_mcmc_vec, probs=c(0.025, 0.975))
```
## 5. トレースプロットの描画
  * MCMCサンプルをもとにトレースプロットの描画
```{r}
library(ggfortify)
autoplot(ts(mcmc_sample[,,"mu"]),
  facets = F,
  ylab = "mu",
  main= "トレースプロット")
```
  6. ggplot2による事後分布の可視化
    * MCMCサンプルをまとめる＝パラメータの事後分布
```{r ggplot2}
mu_df <- data.frame(mu_mcmc_sample <- mu_mcmc_vec)
ggplot(data=mu_df, mapping=aes(x=mu_mcmc_sample))+geom_density(size=1.5)
```
## 7. bayesplotによる事後分布の可視化
  * bayesplot便利
```{r bayesplot combo}
library(rstan)
rstan_options(auto_write=TRUE)
options(mc.cores=parallel::detectCores())
library(bayesplot)
mcmc_hist(mcmc_sample, parc=c("mu", "sigma"))
mcmc_combo(mcmc_sample, parc=c("mu","sigma"))
```
## 8. bayesplotによる事後分布の範囲の比較
## 9. bayesplotによるMCMCサンプルの自己相関の評価
  * コレログラムも描ける
  
## 10. 事後予測チェックの概要
  * 推定されたモデルの総合的評価方法
    * 例えば、仮定した事柄が現実的だったかどうか
  * 事後予測チェックとは？
    * 統計モデル：観測したデータを生み出す確率的な過程を簡潔に記述したもの
      * ってことは、統計モデルをうまく推定できているなら、データとよく似たデータを生成できるはず
      * モデルにしたがって観測データを擬似的に生成=事後予測分布/事後分布
      * データと事後予測分布を比べる
      * その方法の一つとしての「図示」

## 11. 事後予測チェックの対象となるデータとモデル
  * 小動物の発見個体数
    * 草原の中にランダムに個体が分布
    * 試行回数が大きく、発生確率が小さい二項分布＝ポアソン分布
    * 間違った分布として正規分布も考えてみる
```{r anuma-num}
animal_num<-read.csv("2-5-1-animal-num.csv")
```

# 2-6. Stanコーディングの詳細
## 2. Stanファイルの構造
  * Stanファイルの構成
    * function
    * data
    * transformed data
    * parameters
    * transformed parameters
    * model
    * generated quntities
    
## 3. 変数の宣言
  * 型と範囲
    * int N
    * real beta;
    * real<lower=0> beta;
    * int<lower=0, upper=1> range;
  * ベクトル、配列の宣言
    * ベクトル、行列
      * 実数値型
      * vector[3] retu;
      * row_vector[10] gyou;
      * matrix[3,2] mat;
    * 配列
      * ベクトルより柔軟、データ型を複数持てる
      * int w[10];
      * real x[3,4];
      * vector[4] Y[2]; //4要素のベクトルを2つ持つ配列Y
      * matrix[3,4] Z[5,6]; //3x4の行列を要素に持つ5x6の配列Z

## 4. 代入
  * transformed dataブロックやtransformed parametersブロック
  * = 代入演算子
  
## 5. サンプリング文
  * modelブロック
  * ビール売上の例
    * 売上平均値のパラメータ$\mu$, ばらつき$\sigma^2$
    * 売上salesは平均$\mu$, ばらつき$\sigma^2$の正規分布からサンプリングされたと想定
    * $sales \sim Normal(\mu, \sigma^2)$
    * N: サンプルサイズとして
      * model{
        for (i in 1:N){
          sales[i] ~ normal(mu, sigma)
        }
      }
    * 左辺ではデータでも、未知のパラメータでもOK
    * muとsigmaの事前分布は指定できる
    * model{
      mu ~ normal(0, 1000000);
      sigma ~ normal(0, 1000000);
      for (i in 1:N){
        sales[i] ~ normal(mu, sigma);
      }
    }
    * 事前分布を変えたときに結果（＝事後分布）がどう変わってくるかの確認作業：感度分析
    
## 6. 弱情報事前分布の設定
  * パラメータの範囲が"ある程度"分かっているとき
  * "やや狭い"事前分布
    * 例えば-5から5が想定されるとして、
      * uniform(-5, 5)のように範囲が厳格に決まった一様分布よりも
      * normal(0, 5)のような緩やかに範囲が決められる決め方が良い
        * t分布が使われたりもする 
        * Prior Choice Recommendations参照
        
## 7. 対数密度加算文
  * サンプリング文は対数密度加算文という形式でも実装可能
  * 例えばmu, sigmaに従う正規分布にしたがって得られるデータ
  * 対数密度加算文では
    * model{
      for (i in 1:N)
        target += normal_lpdf(sales[i]|mu, sigma);
    }
  * targetに対して対数確率密度関数(log probability density function)を加算してるということ
    * 離散型の場合、lpmf(log probability mass function)
  * 事前分布として広い正規分布を与える場合
    * model{
      target += normal_lpdf(mu|0, 1000000);
      target += normal_lpdf(sigma|0, 1000000);
        * ここでtargetはlp__(対数事後確率)
    }


## 8. 平均値の差の評価とgenerated quantitiesブロック
  * モデル推定とは独立に乱数を得たい
```{r mcmc_result6}
library(ggplot2)
library(rstan)
rstan_options(auto_write=TRUE)
options(mc.cores=parallel::detectCores())
file_beer_sales_ab<-read.csv("2-6-1-beer-sales-ab.csv")
ggplot(data=file_beer_sales_ab, mapping=aes(x=sales, y=..density.., color=beer_name, fill=beer_name))+geom_histogram(alpha=0.5,position="identity")+geom_density(alpha=0.5, size=0)
sales_a<-file_beer_sales_ab$sales[1:100]
sales_b<-file_beer_sales_ab$sales[101:200]
data_list_ab<-list(
  sales_a=sales_a,
  sales_b=sales_b,
  N=100
)

mcmc_result_6<-stan(file="2-6-5-difference-mean.stan",
                    data=data_list_ab,
                    seed=1
)
print(mcmc_result_6, probs=c(0.025, 0.5, .0975))
```

## 練習問題
  * 異なる分散を仮定
```{r prac1}
library(rstan)
rstan_options(auto_write=TRUE)
options(mc.cores=parallel::detectCores())
pdata<-read.csv("data_if.csv")
xdata<-pdata[which(pdata$con=="X"),]
ydata<-pdata[which(pdata$con=="Y"),]
ggplot(data=pdata, mapping=aes(x=syakou, y=..density.., color=con, fill=con))+geom_histogram(alpha=0.5, position="identity")+geom_density(alpha=0.5, size=0)
list_xy<-list(datax=xdata[,2],datay=ydata[,2],Nx=length(xdata[,2]),Ny=length(ydata[,2]))
mcmc_p_res <- stan(file="2-6-5-pdata.stan",
                   data=list_xy,
                   seed=1
)
print(mcmc_p_res)
library(bayesplot)
mcmc_combo(mcmc_p_res, pars=c("mu_x", "mu_y", "sigma_x", "sigma_y", "diff"))
stan_hist(mcmc_p_res)
```

  * 同じ分散を仮定
```{r prac2}
library(rstan)
library(ggplot2)
rstan_options(auto_write=TRUE)
options(mc.cores=parallel::detectCores())
pdata<-read.csv("data_if.csv")
xdata<-pdata[which(pdata$con=="X"),]
ydata<-pdata[which(pdata$con=="Y"),]

ggplot(data=pdata, mapping=aes(x=syakou, y=..density.., color=con, fill=con))+geom_histogram(alpha=0.5, position="identity")+geom_density(alpha=0.5, size=0)
list_xy<-list(datax=xdata[,2],datay=ydata[,2],Nx=length(xdata[,2]),Ny=length(ydata[,2]))

mcmc_p_res <- stan(file="2-6-5-pdata2.stan",
                   data=list_xy,
                   seed=1
)
print(mcmc_p_res)
```
