---
title: "midori2"
author: "Toshihide Imaruoka"
output:
  rmdformats::downcute:
    highlight: kate
    css: mycss.css
    dev: "ragg_png"
---
# 2章: 確率分布と統計モデルの最尤推定

## 2.1 例題：種子数の統計モデリング
  * 対象の植物$i$, 種子数$y_i$
  * 50個の種子数を数える
  
## 2.2 データと確率分布の対応関係をながめる
  * カウントデータ(=非負の整数)
```{r}

```

```{r}
load('kubobook_2012-2/distribution/data.RData')
length(data)
summary(data)
table(data)
hist(data, breaks=seq(-0.5, 9.5, 1))
var(data)
sd(data)
sqrt(var(data))

```

  * この種のデータはポアソン分布という確率分布が便利（カウントデータだから）
  * 確率分布：確率変数の値とその出現確率の対応
  * ポアソン分布
    * パラメータはひとつ（分布の平均）
    * 今回のデータでは平均3.56
    * 平均3.56のポアソン分布とは?
    
```{r}
y<-0:9
prob<-dpois(y, lambda=3.56)
plot(y, prob, type='b', lty=2)
hist(data, breaks=seq(-0.5, 9.5, 1), xlim=c(0,9), ylim=c(0,12))
par(new=T)
plot(y, prob*50, type='b', lty=2, xlim=c(0,9), ylim=c(0,12))
```

## 2.3 ポアソン分布とは何か？
  * ポアソン分布
    * $p(y|\lambda) = \frac{\lambda^y exp(-\lambda)}{y!}$
    * $y\in \{0, 1, 2, ..., \infty \}$のとき、全ての$y$について和をとると1
      * $\Sigma^\infty_{y=0} p(y|\lambda)=1$
    * 確率分布の平均は$\lambda$、分散も$\lambda$
    * ポアソン分布を選んだ理由
      1. 値$y_i$が非負の整数
      2. $y_i$に下限0はあるが、上限は分からない
      3. 平均と分散がだいたい同じ
      
## 2.4 ポアソン分布のパラメータの最尤推定
  * 観測値に基づいてパラメータ$\lambda$を推定する
  * 最尤法を使う
  * データの表記法
    * 50個のデータをまとめて表記：$\{y_i\}$, あるいは $Y=\{y_i\}$$
    * $p(y_i|\lambda)$：パラメータ$\lambda$のときにyが$y_i$である確率
  * 尤度：ある$\lambda$のときに全ての個体$i$についての$p(y_i|\lambda)$の積
  * データが50個のデータセットがあるとき、尤度は下の式
    * $L(\lambda)=p(y_1|\lambda)\times p(y_2|\lambda)\times p(y_3|\lambda) ... \times p(y_{50}|\lambda)$
    * $=\Pi_ip(y_i|\lambda)=\Pi_i\frac{\lambda^{y_i}exp(-\lambda)}{y_i!}$
    * 例えば$\lambda=2.0$を変えていったときの計算は以下の感じ
    
```{r}
i<-0
logL<-array() # 対数尤度を入れるための配列を作る
pm<-array() # パラメータラムダを入れるための配列を作る
for (lmd in seq(2.0, 5.2, 0.1)){ # 変数lmdを2.0から5.2まで0.1ずつ増やしながら繰り返し
  logL[i]<-log(prod((lmd^data*exp(-lmd))/gamma(data+1))) # ラムダがlmdのときの対数尤度を式(この式はp25の式そのもの）から算出して、配列logLのi番目に代入
  pm[i]<-lmd # グラフの横軸にするために配列pmのi番目にlmdを代入
  i<-i+1　# i番目を表すために使うiを1増やす
}
plot(pm, logL, type='l') # pmを横軸、logLを縦軸で描画
```

  * 上のやつはかなり不細工。緑本ではfunctionを使ってる
    * logL2 <- function(m) sum(dpois(data, m, log=TRUE))
    * この意味はmを引数としてdpois(x,m)を計算するということ。mがラムダ。その計算自体をlogL2に代入しているので、sapply関数でパラメータlamdaをlogLに適用することで、計算可能になっている。
  * さらに緑本は偏微分を行う
    * 複数の変数を持つ式で、ある変数について偏微分するというのは、その変数について微分するということ。
    * p25の$L(\lambda)$の式を$\lambda$について微分するとp26の$logL(\lambda)$の式になる。
    * それを偏微分するとp27の式になり、計算すると平均と等しくなるよね、ということ。
    * ただ、このように傾きが0になるところを探すということで最尤推定できることは普通ないので、コンピュータで最尤推定することになる
    
## 2.4.1 疑似乱数と最尤推定値のばらつき
  * 今使ってる仮想データはポアソン分布に従う乱数を発生する関数rpois()を使っている。そのときのパラメータは3.5。
  * rpois()が作るのは乱数なので（ポアソン分布には従っている）、発生する度に仮想データは変わる
    * つまり、前のところで算出した最尤推定値も異なる
    * この最尤推定値はどのくらいバラつくのか＝標準誤差
      * 標準誤差：標本からの推定値（標本の代表値）のばらつき
      * 緑本ではパラメータ3.5で50データを生成というのを3000回繰り返して、ばらつき具体をみている
      * これは真のモデル（パラメータ3.5のポアソン分布）に基づく確認
      * 通常は観測データから推測された$\hat{\lambda}$を使って見積もるしかない