---
title: "midori6"
author: "Toshihide Imaruoka"
date: "6/21/2022"
output:
  rmdformats::downcute:
    highlight: kate
    css: mycss.css
    dev: "ragg_png"
---
# 6. GLMの応用範囲を広げる--ロジスティック回帰など--
## 6.1 さまざまな種類のデータで応用できるGLM
  * 表6.1: Rのglm()でよく使われる確率分布
    * 離散変数か連続変数か
      * 離散変数
        * 二項分布：成功確率$p$の0/1をn試行実施したときに1となる回数
        * ポアソン分布：平均$\lambda$の度数データをn回取得したときに得られる値
        * 負の二項分布：成功確率$p$の0/1でk回0が出る前に1が出た回数
      * 連続変数
        * ガンマ分布：めったに（$1/\lambda$)起きない事象が$\alpha$回起きるまでの時間
        * 正規分布：負の値も取り得る連続量データ。どういうデータ？
          * 反応時間：正規分布しない。対数正規分布？
          * 正答率：正規分布しない。二項分布？
          * じゃあ、どんなデータ？
          
## 6.2 例題：上限のあるカウントデータ
  * 例題データ：ある植物の$個体_i$の種子$N_i$個を観察したときの生存数$y_i$個。死んでるのは$N_i-y_i$個。体サイズ$x_i$や施肥処理$f_i$が影響する。100個の個体を調べる。
  * データを読み込んで概要をみてみる
  
```{r}
dat<-read.csv('kubobook_2012-2/binomial/data4a.csv')
dat$f<-as.factor(dat$f)
summary(dat)
```
  
## 6.3 二項分布で表現する「あり・なし」カウントデータ
  * 上限があるカウントデータだからポアソン分布では表現できない
  * 二項分布
    * $p(y|N, q)={N \choose y}q^y(1-q)^{N-y}$
      * $p(y|N, q)$: N個中y個で事象が生起する確率。qは事象の生起確率。
      * ${N \choose y}$: 場合の数。N個の観察からy個の生存種子を選び出す場合の数。どのy個でもいいのでそれのこと。
  * $N$を8として$q$を変えて二項分布を書いてみる。
  
```{r}
y<-seq(0,8)
N<-8
d1<-dbinom(y, N, 0.1)
d2<-dbinom(y, N, 0.3)
d3<-dbinom(y, N, 0.8)

# Rのplot()でグラフ
plot(y,d1, type='b', col=1, ylim=c(0,0.5))
par(new=T)
plot(y,d2, type='b', col=2, ylim=c(0,0.5))
par(new=T)
plot(y,d3, type='b', col=3, ylim=c(0,0.5))

# ggplot2でグラフ
# データの加工にtidyverseをつかってる
library(tidyverse)
library(ggplot2)
tdat<-rbind(y,d1,d2,d3) %>% t %>% data.frame %>% tidyr::pivot_longer(!y, names_to = 'd', values_to = 'p')

g<-ggplot(tdat, aes(x=y, y=p, color=d))
g<-g+geom_line()+geom_point()
plot(g)

```
  
## 6.4 ロジスティック回帰とロジットリンク関数
  * 二項分布を使ったGLM
    * ロジスティック回帰

### 6.4.1 ロジットリンク関数
  * ロジスティック回帰
    * 二項分布
    * ロジットリンク関数

```{r}
x<-seq(-6,6,0.1)
y<-plogis(x)
plot(x,y, type='l')

logistic <- function(z) 1/(1+exp(-z))
plot(x, logistic(x), type='l')
```

  * 種子の生存・死亡を二項分布で表す
    * パラメータ$q_i$：種子の生存確率, $0\leqq q_i\leqq1$
    * これをうまく線形予測子と関連づけるためのリンク関数としてロジット関数を使うんだけど、ロジット関数って何っていう話の前にロジスティック関数
      * ロジスティック関数
        * $q_i=logistic(z_i)=\frac{1}{1+exp(-z_i)}$
        * 変形する
        * $exp(-z)=\frac{1}{q_i}-1$
        * $z_i=-log(\frac{1}{q_i}-1)$
        * $z_i=log(\frac{q_i}{1-q_i})=logit(q_i)$ (logのカッコ内を逆数にする＝符号反転)
      * $q_i=logistic(z_i), z_i=\beta_1+\beta_2 x$でさまざまな$\beta$のときのxとqの関係
      
```{r}
library(tidyverse)
library(ggplot2)
beta2<-c(-1,2,4)
beta1<-c(-3,0,2)
x<-seq(-3,3,0.1)
d1<-logistic(beta1[1]+beta2[2]*x)
d2<-logistic(beta1[2]+beta2[2]*x)
d3<-logistic(beta1[3]+beta2[2]*x)
d4<-logistic(beta1[2]+beta2[1]*x)
d5<-logistic(beta1[2]+beta2[2]*x)
d6<-logistic(beta1[2]+beta2[3]*x)
dat2<-rbind(x,d1,d2,d3) %>% t %>% data.frame %>% tidyr::pivot_longer(!x, names_to = 'd', values_to = 'q')
dat3<-rbind(x,d4,d5,d6) %>% t %>% data.frame %>% tidyr::pivot_longer(!x, names_to = 'd', values_to = 'q')
gdat2<-ggplot(dat2, aes(x=x, y=q, col=d))
gdat2<-gdat2+geom_line()
gdat3<-ggplot(dat3, aes(x=x, y=q, col=d))
gdat3<-gdat3+geom_line()
plot(gdat2)
plot(gdat3)
```
      
### 6.4.2 パラメータ推定
  * 二項分布の式から尤度関数、対数尤度関数を得て、対数尤度$logL$を最大にする$q_i$をもとめる。
    * ただし、$q_i=\beta_1+\beta_2x+\beta_3f$
  * 解析的に解くのは大変だけど、glm()がやってくれる
    * glm(cbind(y, N-y)~x+f, data=dat, famlily=binomial)
      * cbind()は列の結合。第1引数は1行2列の行列ということ。
  * 例のデータでやってみる
  
```{r}
library(tidyverse)
library(ggplot2)
res<-glm(cbind(y,N-y)~x+f, data=dat, family=binomial)
print(res)
xx<-seq(7,12,0.1)
ff<-rep('C',length(xx))
ff2<-rep('T',length(xx))
CC<-predict(res,newdata=data.frame(x=xx, f=ff), type='response')
TT<-predict(res,newdata=data.frame(x=xx, f=ff2), type='response')
tfdat<-rbind(xx,CC,TT) %>% t %>% data.frame %>% tidyr::pivot_longer(!xx, names_to = 'f', values_to = 'y')
ctg<-ggplot(tfdat, aes(x=xx, y=y, color=f))
ctg<-ctg+geom_line()
plot(ctg)
```
  
### 6.4.3 ロジットリンク関数の意味・解釈
  * パラメータの解釈
  * ロジット関数
    * $logit(q_i)=log\frac{q_i}{1-q}=線形予測子$
    * $\frac{1_i}{1-q_i}=exp(\beta_1+\beta_2x_i+\beta_3f_i)$
    * $\frac{1_i}{1-q_i}=exp(\beta_1)exp(\beta_2x_i)exp(\beta_3f_i)$
  * 左辺$\frac{1_i}{1-q_i}$オッズ比：生存する確率/生存しない確率
    * 右辺にパラメータの推定値を代入し、切片を省略
    * $\frac{1_i}{1-q_i}\propto exp(1.95x_i)exp(2.02f_i)$
    * 体サイズが1増えると
      * $\frac{1_i}{1-q_i}\propto exp(1.95x_i)exp(1.95)exp(2.02f_i)$
      * となるので、exp(1.95)=7倍くらい増える
    * 同様に施肥処理ではexp(2.02)=7.5倍くらい増える
  * オッズと「リスク」
    * 発生確率が低いとき、リスクは近似的にはオッズ比に等しい
    * 線形予測子内のある要因のパラメータのexp()分、リスクが減る/増えることになる
    
### 6.4.4 ロジスティック回帰のモデル選択
  * $x_i$と$f_i$を含むモデルが最も良く予測するモデルかは分からない
    * AICによるモデル選択を選ぼう
    * MASSパッケージのstepAIC()関数
      * ネストしているモデルのAICを比較して、AICが最小になるモデルを選択
      * やってみる
      * x+fモデルのAICが272.21となり最小（表6.2にはいろいろな値も含めて）

```{r}
library(MASS)
stepAIC(res)
```

## 